ACORDAO-COMPLETO-2527907

ACÓRDÃO 1565/2022 ATA 7/2022 - PRIMEIRA CÂMARA

VISTOS, relatados e discutidos estes autos em que se aprecia ato de concessão inicial de aposentadoria a ex-servidor da Fundação Instituto Brasileiro de Geografia e Estatística (IBGE) .
ACORDAM os ministros do Tribunal de Contas da União, reunidos em sessão da 1ª Câmara, ante as razões expostas pelo Relator e com base nos arts. 1º, inciso V, e 39, inciso II, da Lei 8.443/1992; e nos arts. 1º, inciso VIII e 260, do Regimento Interno, em:
9.1. considerar ilegal e negar registro ao ato de concessão inicial de aposentadoria de Epaminondas Ferreira Carneiro;
9.2. dar ciência deste acórdão à Fundação Instituto Brasileiro de Geografia e Estatística (IBGE) e ao interessado, com a informação de que a íntegra do relatório e do voto que o fundamentam podem ser consultados no endereço eletrônico www.tcu.gov.br/acordaos.

Atos de Aposentadoria da unidade emissora Fundação Instituto Brasileiro de Geografia e Estatística, enviados ao TCU pela unidade de controle interno Controladoria-Geral da União para fins de análise e julgamento.

Primeira Câmara

3. Interessado: Epaminondas Ferreira Carneiro (XXX.325.327-XX)

13.1. Ministros presentes: Walton Alencar Rodrigues (Presidente), Vital do Rêgo e Jorge Oliveira (Relator).
13.2. Ministro-Substituto convocado: Augusto Sherman Cavalcanti.

JORGE OLIVEIRA

Inicialmente, reproduzo a instrução da Secretaria de Fiscalização de Integridade de Atos e Pagamentos de Pessoal e de Benefícios Sociais - Sefip (peça 5) , que contou com o endosso dos dirigentes daquela unidade:
" (...) 
Exame das Constatações
9.	Ato: 70472/2020 - Inicial - Interessado: EPAMINONDAS FERREIRA CARNEIRO - CPF: XXX.325.327-XX
9.1	Parecer do Controle Interno: considerar o ato Legal.
9.2	Constatação e análise: 
9.2.1	Houve o registro de pelo menos uma rubrica com 'Denominação para análise pelo TCU = Decisão judicial (16171 - DECISAO JUDICIAL TRANS JUG APO (Decisão judicial - Outros) - R$ 667,20) .
Justificativa do Gestor de Pessoal: Não há. Verificação efetuada no âmbito do TCU.
Análise do Controle Interno:  Não há. Verificação efetuada no âmbito do TCU.
Análise da Equipe Técnica: Ilegal
A sentença concedeu a extensão de gratificação ('GDIBGE') paga aos ativos para os inativos. O dispositivo de sentença foi exarado nos seguintes termos (pg. 11 do ato) :
'...dou provimento ao recurso de apelação para, ao julgar procedente o pedido contido na petição inicial, conceder a segurança pleiteada para determinar que a autoridade impetrada promova o pagamento aos substituídos (a saber, aos aposentados e pensionistas do IBGE associados a Associação impetrante) , da parcela denominada GDIBGE na mesma proporção que é paga aos servidores em atividade mencionados no art. 80 da Lei n 11.355/2006'
Conforme tabela salarial do cargo (anexo) - artigo 80 da Lei 11.355/2006, a GDIBGE é composta de parcela de desempenho institucional (80pts) e parcela decorrente de avaliação de desempenho individual (20pt) . Dessa forma, nos termos da sentença, ao inativo é devido a parcela de desempenho institucional, sendo que a parcela de desempenho individual não se aplica ao caso, porque não tem como os inativos serem submetidos a este critério de avaliação.
Destarte, conforme tabela salarial, a diferença entre a parcela (GDIBGE) devida ao inativo (50pts - R$ 834,00) e aquela devida ao ativo (80pts - R$ 1.334,40) é de R$ 500,40. Em consulta ao contracheque (anexo) , o valor pago com base na decisão judicial é de R$ 667,20; acima do devido, portanto. Logo, resta constatado pagamento acima do devido.
9.3	O quadro resumo de ocorrências e, quando for o caso, o detalhamento da norma legal e da jurisprudência para a inconsistência acima elencada encontra-se no anexo II dessa instrução. 
9.4	Encaminhamento do ato: 
9.4.1	Considerar ILEGAL e recusar registro  do ato de Aposentadoria de EPAMINONDAS FERREIRA CARNEIRO do quadro de pessoal do órgão/entidade Fundação Instituto Brasileiro de Geografia e Estatística, com base nos arts. 71, inciso III, da Constituição Federal, 1º, inciso V, e 39, inciso II, da Lei 8.443/1992 e 260, § 1º, do Regimento Interno. 
9.4.2	Com fulcro no art. 262, caput, do Regimento Interno deste Tribunal, determinar ao órgão/entidade Fundação Instituto Brasileiro de Geografia e Estatística que: 
a.	emita novo ato, livre da irregularidade ora apontada, em substituição  ao ato de Aposentadoria de EPAMINONDAS FERREIRA CARNEIRO, submetendo-o à nova apreciação por este Tribunal, na forma do artigo 260, caput, também do Regimento.
b.	dispense a devolução dos valores indevidamente recebidos de boa-fé até a data da ciência do órgão/entidade Fundação Instituto Brasileiro de Geografia e Estatística, do acórdão que vier a ser proferido, com base no Enunciado 106 da Súmula da Jurisprudência do TCU.
c.	dê ciência, no prazo de quinze dias, contados da notificação, do inteiro teor desta deliberação ao interessado, alertando-o de que o efeito suspensivo proveniente da interposição de eventuais recursos junto ao TCU não o exime da devolução dos valores percebidos indevidamente, caso o recurso não seja provido.
d.	informe o teor do acórdão que vier a ser prolatado, encaminhando ao TCU, no prazo de trinta dias, comprovante da data de ciência pelo interessado, nos termos do art. 4º, § 3º, da Resolução TCU 170/2004.
e.	faça cessar todo e qualquer pagamento relativo ao ato impugnado de EPAMINONDAS FERREIRA CARNEIRO, no prazo máximo de quinze dias, contados da ciência da decisão deste Tribunal, sob pena de ressarcimento das quantias pagas após essa data pelo responsável.
CONCLUSÃO
10.	A abrangência e a profundidade das verificações levadas a efeito fundamentam convicção de que o ato 70472/2020 pode ser apreciado pela ilegalidade, em razão das irregularidades apontadas no item Exame das Constatações desta instrução, que representam afronta à legislação e à jurisprudência de referência
PROPOSTA DE ENCAMINHAMENTO
11.	Ante o exposto, com fundamento no art. 71, inciso III, da Constituição Federal, no art. 1º, inciso V, e art. 39, incisos I e II, da Lei 8.443/1992, no art. 260 do Regimento Interno do Tribunal de Contas da União, propõe-se: 
11.1	Considerar ILEGAL e recusar registro  do ato inicial de Aposentadoria de EPAMINONDAS FERREIRA CARNEIRO do quadro de pessoal do órgão/entidade Fundação Instituto Brasileiro de Geografia e Estatística, com base nos arts. 71, inciso III, da Constituição Federal, 1º, inciso V, e 39, inciso II, da Lei 8.443/1992 e 260, § 1º, do Regimento Interno.
11.2	Com fulcro no art. 262, caput, do Regimento Interno deste Tribunal, determinar ao órgão/entidade Fundação Instituto Brasileiro de Geografia e Estatística que: 
11.2.1	emita novo ato, livre da irregularidade ora apontada, em substituição  ao ato de Aposentadoria de EPAMINONDAS FERREIRA CARNEIRO, submetendo-o à nova apreciação por este Tribunal, na forma do artigo 260, caput, também do Regimento.
11.2.2	informe o teor do acórdão que vier a ser prolatado, encaminhando ao TCU, no prazo de trinta dias, comprovante da data de ciência pelo interessado, nos termos do art. 4º, § 3º, da Resolução TCU 170/2004.
11.2.3	dê ciência, no prazo de quinze dias, contados da notificação, do inteiro teor desta deliberação ao interessado, alertando-o de que o efeito suspensivo proveniente da interposição de eventuais recursos junto ao TCU não o exime da devolução dos valores percebidos indevidamente, caso o recurso não seja provido.
11.2.4	dispense a devolução dos valores indevidamente recebidos de boa-fé até a data da ciência do órgão/entidade Fundação Instituto Brasileiro de Geografia e Estatística, do acórdão que vier a ser proferido, com base no Enunciado 106 da Súmula da Jurisprudência do TCU.
11.2.5	faça cessar todo e qualquer pagamento relativo ao ato impugnado de EPAMINONDAS FERREIRA CARNEIRO, no prazo máximo de quinze dias, contados da ciência da decisão deste Tribunal, sob pena de ressarcimento das quantias pagas após essa data pelo responsável."
2.	O Ministério Público junto ao TCU apresentou proposta divergente, conforme parecer de peça 7, manifestando-se "pela ilegalidade do ato de aposentadoria em favor de Epaminondas Ferreira Carneiro, em razão da percepção da GDIBGE em patamar acima de 50% do valor máximo do benefício, estabelecido pelo art. 149, inciso II, item 'a', da Lei 11.355/2006, sem, no entanto, sugerir a retificação do valor da parcela, por estar amparada por sentença judicial com trânsito em julgado".
É o relatório.

não há

Procurador Júlio Marcelo de Oliveira

APOSENTADORIA. PAGAMENTO DE GRATIFICAÇÃO EM PATAMAR ACIMA DO DEVIDO. SENTENÇA TRANSITADA EM JULGADO. ATO ILEGAL. NEGATIVA DE REGISTRO.

APOSENTADORIA (APOS)

Secretaria de Fiscalização de Integridade de Atos e Pagamentos de Pessoal e de Benefícios Sociais (Sefip)

Em exame ato inicial de concessão da aposentadoria de Epaminondas Ferreira Carneiro na Fundação Instituto Brasileiro de Geografia e Estatística (IBGE) , submetido, para fins de registro, à apreciação do Tribunal, de acordo com o art. 71, inciso III, da Constituição Federal.
2.	A Secretaria de Fiscalização de Integridade de Atos e Pagamentos de Pessoal e de Benefícios - Sefip informou que consta dos proventos do interessado a gratificação GDIBGE. Tal gratificação é composta de parcela de desempenho institucional (80pts) e parcela decorrente de avaliação de desempenho individual (20pt) , nos termos do art. 80 da Lei 11.355/2006. Assinala ainda a unidade técnica que sentença judicial transitada em julgado determinou que fosse pago ao servidor cujo ato ora se aprecia o mesmo valor pago aos servidores ativos, e, por tal razão, propõe que o ato seja considerado ilegal e que seja determinado ao IBGE que faça cessar o pagamento decorrente do ato impugnado. 
3.	O representante do MP/TCU, em posição que estou acolhendo neste voto, concorda com a proposta de que o ato seja considerado ilegal. Diverge, todavia, quanto à determinação para que a unidade jurisdicionada cesse o pagamento.
4.	Assiste razão aos pareceres quanto à percepção da GDIBGE acima do patamar permitido pela Lei 11.355/2006. Nos termos do art. 149, II, alínea "a", do referido diploma legal, o inativo tem direito a receber 50% do valor máximo do benefício, nos seguintes termos:
Art. 149. Para fins de incorporação das gratificações de desempenho a que se referem os arts. 34, 61, 80 e 100 desta Lei aos proventos de aposentadoria ou às pensões, serão adotados os seguintes critérios:
I - para as aposentadorias concedidas e pensões instituídas até 19 de fevereiro de 2004, a gratificação será correspondente a 50% (cinquenta por cento) do valor máximo do respectivo nível, classe e padrão;
II - para as aposentadorias concedidas e pensões instituídas após 19 de fevereiro de 2004:
a) quando ao servidor que deu origem à aposentadoria ou à pensão se aplicar o disposto nos arts. 3º e 6º da Emenda Constitucional nº 41, de 19 de dezembro de 2003, e no art. 3º da Emenda Constitucional nº 47, de 5 de julho de 2005, aplicar-se-á o percentual constante no inciso I do caput deste artigo;
5.	Como bem assinala o MP/TCU, o servidor foi aposentado com fundamento no art. 3º da EC 47/2005 (peça 3, p.2) . Incide, portanto, o inciso I do dispositivo transcrito acima, de tal forma que a gratificação será de no máximo 50% do valor máximo do respectivo nível, classe e padrão.
6.	Ocorre que a unidade técnica entende que ao inativo não se aplica a parcela da GIIBGE correspondente ao desempenho individual prevista no art. 80 da Lei 11.355/2006:
"Art. 80. Os servidores ocupantes de cargos de provimento efetivo do Plano de Carreiras e Cargos da Fundação Instituto Brasileiro de Geografia e Estatística - IBGE em exercício de atividades inerentes aos respectivos cargos ou funções nas unidades do IBGE fazem jus a uma Gratificação de Desempenho de Atividade em Pesquisa, Produção e Análise, Gestão e Infra-Estrutura de Informações Geográficas e Estatísticas - GDIBGE, com a seguinte composição:  (Redação dada pela Lei nº 11.907, de 2009) 
I - até 20 (vinte) pontos serão atribuídos em função dos resultados obtidos na avaliação de desempenho individual; e  (Redação dada pela Lei nº 11.907, de 2009) 
II - até 80 (oitenta) pontos serão atribuídos em função dos resultados obtidos na avaliação de desempenho institucional.  (Redação dada pela Lei nº 11.907, de 2009) "
7.	Estaria incorreto, dessa forma, para a unidade técnica, o valor de R$ 667,20 constante do contracheque. O certo deveria ser R$ 500,40, correspondente ao que falta para somar R$ 1.334,40, valor máximo relativo ao desempenho institucional.
8.	No entanto, assiste razão ao Ministério Público quando afirma que "na inatividade, o índice de 50% incide sobre o somatório dos pontos referentes à avaliação institucional e individual. (...) A sentença judicial, a seu turno, determinou o pagamento da referida vantagem aos inativos e pensionistas do IBGE na mesma proporção paga aos servidores ativos, que, como visto, recebem a pontuação das duas modalidades de avaliação"
9.	Vamos aos números.
10.	O valor máximo da gratificação é R$ 1.668,00. O servidor, aposentado com fundamento no art. 3º da EC 47/2005, recebe em seu contracheque 50% desse montante: R$ 834,00. Adicionalmente, consta a rubrica "DECISAO JUDICIAL TRANS JUG APO", no valor de R$ 667,20.
11.	 A quantia decorre do acordo firmado na fase de execução judicial da sentença, cujo Termo de Audiência se encontra à peça 3, p. 20. Extraio de lá o seguinte trecho:
"Por ambas as partes, foi acordado que a execução do julgado dar-se-á da seguinte forma: será criada uma rubrica a título de cumprimento de decisão judicial e a gratificação a ser paga sob tal rubrica, somada à gratificação hoje percebida pelos inativos, deverá corresponder a 100% da gratificação institucional em vigor paga aos servidores ativos e ainda à metade da gratificação individual em seu percentual máximo, conforme cada período de avaliação considerado."
12.	O que foi acordado, portanto, é que os aposentados recebem a parcela institucional integral (80 pts) e 50% da individual (10 pts) : 90 pontos multiplicado por R$ 16,68, totalizando R$ 1.501,20. A verba constante do contracheque referente à ação judicial (R$ 667,20) corresponde, portanto, à diferença entre os 50% previstos no art. 149 da Lei 11.355/2006, como mencionado acima (R$ 834,00) , e R$ 1.501,20.
13.	Não procede, dessa maneira, o erro apontado pela unidade técnica.
14.	 Assim, alinho-me ao Ministério Público no sentido de deixar de determinar o cessamento dos pagamentos. 
Ante o exposto, VOTO pela adoção da minuta de acórdão que submeto a este Colegiado.
TCU, Sala das Sessões, em 22 de março de 2022.
JORGE OLIVEIRA 
Relator